【裁判字號】    88,上訴,1637
【裁判日期】    890420
【裁判案由】    違反水利法等
【裁判全文】
臺灣高等法院高雄分院刑事判決                  八十八年度上訴字第一六三七號
    上  訴  人  臺灣屏東地方法院檢察署檢察官
    被      告  乙○○
    被      告  丙○○
    被      告  丁○○
    被      告  甲○○
右上訴人因被告等因違反水利法案件，不服臺灣屏東地方法院八十八年度易字第四二
四號，中華民國八十八年八月三十一日第一審判決（起訴案號：臺灣屏東地方法院檢
察署八十七年度偵字第二八六二號、八十八年度偵字第八九三號）提起上訴，本院判
決如左：
    主  文
上訴駁回
    理  由
一、公訴意旨略以：被告乙○○明知坐落糞箕湖段第一六四之二地號土地係河川公有
    地，不得堆置砂石，竟與被告甲○○、丙○○、丁○○基於共同犯意，自民國八
    十六年十二月一日起，由乙○○具名向阮文發承租「信發」砂石廠，經阮文發之
    介紹，向砂石業者購買砂石，堆置在該河川公地，由甲○○負責購料付款，丙○○駕駛ＫＯＭＡＴＳＵＰＣ三百型怪手，將堆放之砂石挖起，交由卡車司機丁○○載運至「信發」砂石場洗揀，堆放砂石五、六萬立方公尺，有害河川管理機關
    權益。嗣於八十七年四月二十七日十七時十五分許，為警查獲，並扣得前揭挖土
    機及無牌號營業大貨車一部，因認被告乙○○、甲○○、丙○○、丁○○等四人
    違反水利法第七十八條第一項第三款之規定，應依同法第九十二條之一第一項後
    段處罰云云。
二、按犯罪事實應依證據認定之，無證據不得推定其犯罪事實，刑事訴訟法第一百五
    十四條定有明文。所謂犯罪事實之證據，係指足以認定被告確有犯罪行為之積極
    證據而言，該項證據且須適合被告犯罪事實之認定，始得採為斷罪資料。又認定
    不利於被告之事實，須依積極證據，苟積極證據不足為不利於被告事實之認定時
    ，即應為有利於被告之認定，更不必有何有利之證據，最高法院二十九年上字第
    三一０五號、三十年上字第八一六號、五十三年台上字第二七五０著有判例可資
    參照。次按水利法第九十二條之一第一項係規定違反同法第七十八條第一項各款
    保護水道之處罰，而該條項第三款禁止在行水區內堆置砂石，所稱之行水區係指
    ：「已築有堤防者，為二堤之間之土地。」及「未築有堤防者，為尋常洪水位達
    到地區之土地」等二種情形；又水道治理計劃線或堤防預定線內之土地及尋常洪
    水位行水區域，須由主管機關報請上級主管機關核定公告之，同法第八十二條、
    第八十三條及施行細則第一百四十二條規定甚明。
三、本件公訴人認被告等四人涉有在行水區內堆置砂石，致生公共危險之犯行，無非
    以被告等擅自在行水區○○○段第一六四之二地號上堆置砂石等情，業據被告等
    坦承不諱，並經證人張焜源證述無訛，又有砂石埸租賃契約書、會勘紀錄、現場
    圖、現場照片十六張在卷可證為其論據。訊據被告四人均堅決否認違反水利法犯
    行，被告乙○○辯稱：該處非行水區，伊購買之砂石一時無法消化洗揀，暫時在
    該處堆放砂石，非盜採砂石云云。被告丙○○、丁○○辯稱：伊二人僅係受僱於
    乙○○，以怪手將堆放之砂石挖至卡車上，載運至砂石場洗揀，不知有何犯行。
    被告甲○○辯稱：乙○○對砂石業不熟，請伊幫忙處理購買砂石原料及付款事宜
    ，自無犯行所言等語。
四、經查屏東縣新埤鄉○○○段第一六四之二地號土地，係屬台灣糖業股份股份有限
    公司所有，有屏東縣潮州地政事務所八十八年十二月三日（八八）屏潮地一字第
    一三八七八號函所附土地登記謄本附卷可稽，而該地號經函查屏東縣政府結果，
    屏東縣政府河川圖內並無新埤鄉○○○段第一六四之二地號，亦有屏東縣政府八
    十八年十二月二日（八八）屏府建利字第二０九五三七號函及河川圖在卷可參，
    是上開土地屬台糖公司可所有，並非河川公地，亦非位於屏東縣政府公告之行水
    區。被告等在上開土地堆置砂石，自無違反水利法第七十八條第一項第三款禁止
    在行水區內堆置砂石之規定可言。又檢察官於八十七年五月二十一日會同屏東縣
    政府水利課人員現場勘驗結果，現場為大漥地，地勢低漥，已長有雜草，現場旁
    邊有香蕉園，已屬有年，地勢亦低漥，有勘驗筆錄可按。另依所繪現場略圖及現
    場照片所示，查獲現場地深五米三，已長草，其北側植有香蕉園深五米五，右側
    大漥地六米、左側大漥地深四米，亦有現場略圖、照片可參。且證人即會勘之屏
    東縣政府水利課職員趙岩峰於原審證稱：溪水不會流經該處；它在高處（指高處
    之低漥地）；以賀伯颱風來講，也沒有流經該處；該處係私人地等語（參原審卷
    第四十、四十一頁），參以被告乙○○等堆置砂石現場北側種植有香蕉園經年，
    足見尋常洪水位未達到該地區之土地，且被告等堆置砂石現場為大漥地，較周圍
    土地低漥，自不可能有妨礙水流，使水流改道，影嚮安全，致生公共危險之虞，
    是被告等堆置砂石土地，既非行水區，亦無致生公共危險之虞，自難以水利法第
    九十二條之一第一項後段罪責相繩。被告告所辯，洵非虛詞。此外，本院復查無
    其他證據足資證明被告等有違反水利法之犯行，既不能證明被告等犯罪，依法自
    應為無罪之諭知。
五、原審因而諭知被告等無罪之判決，依法尚無不合，檢察官上訴意旨，以糞箕湖段
    第一六四之二地號土地位於行水區內，並認被告四人等之堆置砂石行為已致生公
    共危險，指摘原判決不當，為無理由，應予駁回。
六、至檢察官上訴意旨另以，上開土地如為台糖公司所有，被告乙○○等四人於台糖
    公司私有地之竊佔行為，原審未予審理，亦有不當云云。惟查公訴人起訴犯罪事
    實僅敘及被告於該地放置砂石之違反水利法，並未言及竊佔行為，且水利法重在
    水道保護之公共利益與竊佔罪保護財產權法益，二者基本社會事實並不相同，非
    本院所得審究；又被告等違反水利法業經判決無罪，與竊佔行為間，亦無裁判上
    一罪之關係，非為起訴效力所不及，本院無從併予審理，宜由檢察官另案偵辦，
    附此說明。
七、被告乙○○經合法傳喚，無正當理由不到庭，不待其陳述逕行判決。
據上論結，應依刑事訴訟法第三百六十八條、第三百七十一條，判決如主文。
本案經檢察官劉翼謀到庭執行職務。
中    華    民    國        八十九      年      四      月     二十     日
                              臺灣高等法院高雄分院刑事第一庭
                                  審判長法官  翁慶珍
                                        法官  李春昌
                                        法官  周賢銳
右正本證明與原本無異。
如不服本判決，應於判決送達後十日內向本院提出上訴狀，其未述理由者並應於提
出上訴狀後十日內向本院補提理由書（應附繕本)。
                                      書記官  黃琳群
中    華    民    國        八十九      年      四      月    二十四    日
                                                                      Ｈ


司法院資訊處製作；財團法人民間司法改革基金會備份。
